【裁判字號】    92,訴,299
【裁判日期】    921217
【裁判案由】    廢棄物清理法
【裁判全文】
臺灣士林地方法院刑事判決                          九十二年度訴字第二九九號
    公  訴  人  臺灣士林地方法院檢察署檢察官
    被      告  乙○○
                戊○○
                丙○○
右列被告因違反廢棄物清理法案件，經檢察官提起公訴（九十一年度偵字第一四三○
號），本院判決如左：
    主  文
乙○○、戊○○、丙○○均無罪。
    理  由
一、本件公訴意旨略以：被告乙○○與戊○○、丙○○等三人均明知未經向地方主管
    機關申請核發准予經營廢棄物貯存、清除或處理業務之許可文件，不得從事廢棄
    物之貯存、清除及處理，詎其三人竟基於共同之犯意聯絡，於民國九十一年一月
    二十四日上午十時許，由被告乙○○、戊○○與丙○○分別駕駛車牌號碼ＦＨ─
    ４８５號、２Ｊ─６４６號與ＮＦ─９３９號營業貨運曳引車，自臺北市○○區
    ○○路二十一巷南港科學園區第二期工程工地載運廢土，由被告乙○○引領駛至
    臺北市南港區經貿一之七號道路旁長鴻營造工地內，未經長鴻營造工地施工之下
    游包商甲○○之同意，被告乙○○、戊○○即將廢土傾倒在前開長鴻營造工地內
    ，被告丙○○則尚未及傾倒廢土，即為甲○○發覺而報警查獲，因認被告三人共
    同涉有違反廢棄物清理法第四十六條第一項第一款罪嫌。
二、按犯罪事實應依證據認定之，無證據不得認定其犯罪事實；又不能證明被告犯罪
    者，應諭知無罪之判決，刑事訴訟法第一百五十四條第二項、第三百零一條第一
    項，分別定有明文。次按廢棄物清理法第四十六條第一項第四款之罪之成立，係
    以行為人所貯存、清除、處理者為廢棄物；且該廢棄物之貯存、清除、處理應依
    廢棄物清理法第四十一條第一項之規定向地方主管機關申請核發許可文件為要件
    。
三、本件公訴意旨認被告三人涉有前揭罪嫌，無非係以：被告乙○○、戊○○與丙○○三人坦承載運工地廢土至上址傾倒之事實，及現場照片二十二張、臺北市政府
    環境保護局處理違反廢棄物清理法案件舉發通知書二紙，及證人甲○○之證詞為
    據。訊據被告乙○○、戊○○、丙○○三人均坦承其三人有於右揭時、地，至台
    北市南港經貿園區清除由工地所開挖出來的土石方，並載運至前述長鴻工地內傾
    倒之事實。惟堅決否認有何違反廢棄物清理法之犯行，辯稱其載運者是乾淨的岩
    石並非廢棄物，且其係經工地內人員同意才載至長鴻工地供填舖設臨時便道之用
    ，並非任意棄置、傾倒，另被告丙○○尚辯稱其經甲○○制止後，尚未傾倒等語
    。
四、經查：
  (一)被告三人是否成立廢棄物清理法第四十六條第一項第四款之罪，須以其所載運、
    回填之物屬於廢棄物清理法第二條第一項所稱之廢棄物為前提。是本案首應審酌
    者，乃被告載運、回填之標的是否廢棄物。按廢棄物清理法所稱之廢棄物分二種
    ：(1)一般廢棄物：垃圾、糞尿、動物屍體或其他非事業機構所產生足以污染環境
    衛生之固體或液體廢棄物。(2)事業廢棄物：可分為有害事業廢棄物：由事業機
    構所產生具有毒性、危險性，其濃度或數量足以影響人體健康或污染環境之廢棄
    物。一般事業廢棄物：由事業機構所產生有害事業廢棄物以外之廢棄物，廢棄
    物清理法第二條第一項固定有明文。惟行政院八十六年十二月三十一日曾函示營
    建廢棄土包括建築工程、公共工程及建築物拆除工程施工所產生之剩餘土石方、
    磚瓦、混凝土塊，為有用資源，非屬廢棄物範圍，其主管機關為內政部營建署，
    此有行政院環境保護署（以下簡稱環保署）九十一年十一月十九日環廢廢字第○
    九一○○七八一五五號函可稽，而內政部九十年十月十九日並訂定營建剩餘土石
    方處理方案。另環保署所公告之「各類廢棄物清除業務之營業項目及設備機具標
    準」、「各類廢棄物處理業務之營業項目及設施或處理場（廠）標準」中，亦特
    別明示：清除業務不含廢棄土之清除。因此，依廢棄物清理之中央主管機關環保
    署之見解，營建剩餘土石方並非廢棄物，關於營建剩餘土石方之清除、處理之管
    理，並非適用廢棄物清理法關於廢棄物清除、管理之規定，而係適用「營建剩餘
    土石方處理方案」之規定。是營建剩餘土石方應非屬廢棄物清理法所稱之廢棄物
    。又修正前廢棄物清理法第十七條、修正後廢棄物清理法第九條、第四十九條，
    亦分別規定各級主管機關得對剩餘土石方清除機具、處理設施或設備為檢查及處
    分，並對違反者處以行政罰。另參以環保署亦公告營建廢棄土之清除非屬各類廢
    棄物處理業務之營業項目之一，營建廢棄土之主管機關為內政部，足見從事營建
    廢棄土清除、處理之業務者，亦無從依廢棄物清理法之規定向地方主管機關申請
    核發許可證。故營建廢棄土之清除、處理縱使未依「營建剩餘土石方處理方案」
    之規定辦理，亦非屬廢棄物清理法所規範應向地方主管機關申請核發許可證始得
    清除、處理之廢棄物。
  (二)訊據被告三人均供稱其所載運傾倒之物係建築工地所挖出來的軟岩，是土石方，
    且經證人即當日到現場稽查之台北市南港區清潔隊南港分隊長丁○○於九十二年
    十二月三日於本院結證稱：我有到現場，看到二堆土，是屬於剩餘土石方，沒有
    夾雜其他的垃圾或廢棄物，當時會以廢棄物清理法三十六條告發是因為九十一年
    一月之前我認為被告三人所倒的是廢土，但之後我們有上簽請示環保署，環保署
    認為剩餘土石方非屬廢棄物範圍，要改依第二十七條開單，原則上他們在裡面怎
    麼進土怎麼倒土我們管不到，而載運土石方不需要有廢棄物清理法有關的執照，
    我們當初會處罰他們，是因為工地向派出所檢舉沒有經過同意，我們才認為被告
    任意傾倒廢土等語（見本院九十二年十二月三日審理筆錄第九頁以下）。另證人
    即長鴻工地職員甲○○亦於同日於本院結證稱：他們倒的是岩石，並無其他垃圾
    或木材等物，看就知道不用摸，應是我們經理鄭孝文指示交待將那些土石留在工
    地的施工便道上，隔天就用來舖路，他們倒的土滿乾淨的，適合舖路不會打滑，
    陳添財是我們的總經理等語（見本院九十二年十二月三日審理筆錄第三頁以下）
    ，亦與偵查卷所附現場照片相符（參照偵卷六十一頁下方二張、六十二頁二張及
    六十六頁左上方照片）。另證人即長鴻營造下包中洲營造公司總經理陳添財於本
    院亦證稱：「案發前二天，我有與戊○○聯絡我們工地有一個區○○○○道，案
    發當天我不在場，一般我會告知工地何時會有什麼車子會進來，可能那天聯絡有
    點瑕疪，工務部沒有告訴機械人員，且當天他們下土的位置也不對，所以機械人
    員也不知道要作便道的事，事後戊○○有告訴我，我就趕回工地了解，當天下午
    我有叫挖土機把被告倒的二台土再移到我們要舖便道的地方用」等語，足見被告
    所載運者為營建剩餘土石方無訛。雖依「營建剩餘土石方處理方案」之參、剩餘
    土石方處理方針之一、建築工程剩餘土石方處理之（三）之規定：「清運業者應
    先核對剩餘土石方內容及運送憑證後，運往指定之土資場處理，並將憑證副聯回
    報承造人送請各該工程主管機關查核」。訊據被告固均坦承其未依據「營建剩餘
    土石處理方案」之規定送往指定之土資場處理；惟依前開說明，營建剩餘土石方
    非屬廢棄物，並不須向地方主管機關申請核發許可證始得清除、處理，且縱使未
    依「營建剩餘土石方處理方案」辦理，亦不影響其為營建剩餘土石方（非廢棄物
    ）之性質。因此，被告載運、回填之營建剩餘土石方，並不須依修正前廢棄物清
    理法第二十條之規定向地方主管機關申請核發許可證。
五、綜上所述，既然被告所載運、回填是營建剩餘土石方，也不須依廢棄物清理法第
    之規定向地方主管機關申請核發許可文件，則被告載運、回填之行為與廢棄物清
    理法第四十六條第一項第四款之構成要件並不相符。此外，公訴人復未提出其他
    積極證據足資證明被告有何違反廢棄物清理法第四十六條第一項第四款之犯罪事
    實，亦無從說明本院以形成被告有罪之心證，揆諸前揭說明，自應諭知被告無罪
    之判決。
七、依刑事訴訟法第第三百零一條第一項，判決如主文。
本案經檢察官鄭世揚到庭執行職務。
中      華      民      國      九十二     年    十二    月    十七     日
                                      臺灣士林地方法院刑事第七庭
                                          審判長法  官  王梅  英
                                                法  官  劉  秉  鑫
                                                法  官  李  建  忠
右正本證明與原本無異。
如不服本判決應於送達後十日內向本院提出上訴狀。
                                                書記官  曾  韻  蒔
中      華      民      國      九十二     年    十二    月    十七     日


司法院資訊處製作；財團法人民間司法改革基金會備份。
